【裁判字號】    90,交抗,35
【裁判日期】    901017
【裁判案由】    聲明異議
【裁判全文】
臺灣高等法院臺南分院刑事裁定          九十年度交抗字第三五號       潛
      抗  告  人  交通部公路局嘉義區監理所
      代  表  人  丙  ○  ○
      受 處分 人  乙  ○  ○.
右列抗告人因受處分人違反道路交通管理處罰條例案件，不服臺灣嘉義地方法院中華
民國九十年五月十四日裁定（九十年度交聲字第一號），提起抗告，本院裁定如左：
      主      文
抗告駁回。
      理      由
一、抗告意旨略以：原審認定嘉義市政府未依停車場法公告繳費相關規定，故無拘束
    人民之效力。惟查：
(一)停車場法係民國（下同）八十年七月十日才公布施行，而道路交通管理處罰條例
    係五十七年二月五日公布，同年五月一日施行，另嘉義市政府「嘉義市公有收費
    停車場管理辦法」係七十四年七月三日公布施行，因此在停車場法公布施行前，
    交通行政主管機關以依前揭條例及辦法對於停車場之管理、收費行之有年，該法
    第十三條是否適用於該法施行前已管理使用多年之停車場即足存疑。
(二)依停車場法第十三條條文文義解釋，乃該法施行後，遇有路邊停車場欲開放使用
    ，於開放使用前地方主管機關須踐行公告程序，非謂早已開放使用之停車場需依
    該法重行公告，否則不生效力。
(三)依法律不溯及既往原則，除法令有特別規定溯及既往，否則應不溯及既往。停車
    場法並無溯及既往之條文規定，而依第十三條之文義解釋亦應以該法施行後欲開
    放使用之停車場始有適用。
(四)法規之施行需公布或公告週知，其目的乃在告知政府應依法行政，而人民需遵守
    法規之規定，原審囿於公告二字之形式，而未注意收費通知單上已載明：「如七
    日內不自動繳費，視同拒繳」，已書面明確告知停車場使用人，告知之效力難道
    會比公告之效力差，主管機關既已將繳費規定書面告知停車使用人，則停車使用
    人不可諉為不知，其既知悉繳費相關規定，則其將遭到處罰之結果乃其所預見，
    焉可再聲明異議主張免罰。綜上原審裁定，尚有可議之處，請求撤銷並駁回相對
    人聲明異議之請求。
二、經查：
(一)按嘉義市公有收費停車場管理辦法係行政命令，而停車場法係法律，而命令與法
    律抵觸者無效，憲法第一百七十二條定有明文，是嘉義市公有收費停車場管理辦
    法自不得抵觸位階較高之停車場法。又法律保留原則，除要求不利處分具備法律
    明文之授權依據外，更要求行政機關課予人民不利處分時應謹守法律設定或變動
    要件之限制，否則即與憲法保障人民基本權利意旨相違。查原審法院為明瞭嘉義
    市政府依據停車場法第十三條規定所公告之停車繳費期限等事項，特於九十年四
    月三十日以嘉院昭刑九○義交聲一字第○六七六五號函向嘉義市政府查詢：「八
    十九年十一月十七日有效施行之路邊停車收、繳費方式以及該等事項之公告文號
    分別為何」。嗣嘉義市政府於九十年五月九日以九十府交行字第三五六八二號函
    檢送該府於七十七年六月七日以嘉市交字第七二○一號函頒之「嘉義市公有收費
    停車場管理及收費作業規定」。然通觀上開函文及作業規定內容，並無任何關於
    停車繳費期限事項之公告文號及內容，顯然地方主管機關之嘉義市政府於八十九
    年十一月十七日受處分人行為時，尚未依據停車場法第十三條合法公告停車繳費
    期限，揆之上開說明，雖本件抗告意旨指稱已於收費通知書上明確告知受處分人
    不於七日期限內繳納視同拒繳，顯然牴觸停車場法有關保障人民權益之意旨，且
    與法律保留原則有違，當無形成道路交通管理處罰條例第五十六條第一項第十一
    款之規範內容，而得對於受處分人課徵公法上之負擔。
(二)又抗告人以受處分人「未依規定繳費」為裁罰理由，其法源為嘉義市政府於七十
    四年七月三日公布施之「嘉義市公有收費停車場管理辦法」，依該辦法第十二條
    規定：「車輛在路邊停車場停車不依規定繳費者，按道路交通管理處罰條例規定
    處罰」，抗告人再提出嘉義市公有停車場管理中心停車收費通知單為七日內不繳
    費視為拒繳；經本院向台南市函調「臺南市公有收費停車場管理辦法」，其第十
    一條則規定「．．其在路邊停車場停，不依規定繳費逾十日者，依道路交通管理
    處罰條例處罰之．．」，以路邊停車，抗告人主張僅使用收費，不負責保管車輛
    等語，嘉義市政府之「依規定繳費」規定，過於嚴苛。況作業情形，經本院傳訊
    臺南市政府交通局臺南市公有停車場管理處業務組組長殷鈴淑到庭，證稱：「（
    問：臺南市路邊停車如何處理？）若車主不在車上，會開補繳通知單，若十日內
    無補繳，會以掛號通知，通知上會有註明期限，期限是十天。若再無繳，會匯總
    資料，再送交通隊舉發。再由交通隊送監理站裁決。」，即臺南市政府於車主於
    十日內未繳納，會再以掛號通知，通知十天內繳納，車主未繳納始視為「未依規
    定繳費」，據臺南市公有停車場處對路邊停車收費不依規定繳費知查催作業程序
    暨法源依據說明：「（２）為考量便民，對經查催仍未繳納之車主採柔性勸導，
    於每月下旬由電腦彙整上月未繳費之車主明細資料印製補繳通知單，以掛號郵寄
    通之車主補繳，逾期未補繳者，則依道路交通管理處罰條例第九十條前段『違反
    本條例之行為，自行為成立之日起；行為有連續或繼續之狀態，自行為終了之日
    起，逾三個月不得舉發之規定完成舉發程序，並移送管轄監理機關裁罰。』」有
    臺南市警察局（九十）南市警交字第三八八五一號函在卷足憑，對車主採柔性勸
    導。反觀之嘉義市政府則無此掛號通知之作法，採取強硬措施，此種在其僅有收
    費權利無保管義務之觀念，所下「嘉義市公有收費停車場管理辦法」上開所述強
    硬行政命令，再動輒依國家法律「道路交通管理處罰條例」，實有與民爭利，侵
    害人民權益。
(三)況受處分人於本院審理時陳稱：先前同樣情形若未按收費通知書於一個月內繳納
    ，會另收到明信片通知七日內補繳，本次係完全沒收到通知即逕行處以罰鍰等語
    ，對此，抗告人委任之代理人甲○○亦肯認以往作業程序確實如此，係後來才停
    止（見本院九十年八月二十七日訊問筆錄），嘉義市政府將公有停車場一再變更
    管理方法，就人民權益之保護自有不週。再則，受處分人雖信賴先前嘉義市○○
    路邊停車場管理中心之收費作業程序之繼續發動，認為該停車場管理中心會另行
    通知補繳，並已在嘉義市警察局交通警察隊警員舉發未依規定繳費之舉發違反道
    路交通管理事件通知單送達前（受處分人至同年十二月二十日始收受），於同年
    十二月十六日繳納停車規費完畢，有嘉義市公有收費停車場收費收據一紙在卷可
    佐，則受處分人顯於收受舉發通知書前繳納停車費用，亦無構成所謂「未依規定
    繳費」之裁罰要件。抗告人於受處分人繳納停車規費後，再於九十年二月八日以
    嘉監五字第裁七○－Ｌ00000000號裁處罰鍰受處分人新台幣一千二百元
    ，自有未洽。
(三)所謂法規不溯及既往原則，乃指行政法規不適用於該法規變更或生效前業已終結
    之事實及法律關係，除非法律有明文規定為溯及既往外，行政法規以不溯及既往
    為原則。停車場法生效施行前之已開放使用之停車場及施行後欲開放之停車場，
    皆屬尚未終結之事實及法律關係範疇，揆之上開說明，無論開放於停車場法生效
    施行前後，均應一體適用停車場法，無須另做區分，與法規不溯及既往原則，尚
    無違背，抗告意旨指摘停車場法生效施行前已開放使用之停車場不適用停車場法
    之規定，否則違背法規不溯及既往原則，顯屬無據。
(四)綜上各情，抗告人予受處分人裁罰，顯然不當。
三、原審法院裁定將原處分撤銷，理由雖未盡如上述理由完備，經核結論尚無不合。
    抗告人抗告意旨猶執前詞提起抗告，指摘原裁定不當，為無理由，應予駁回。
四、據上論結，應依道路交通案件處理辦法第二十六條，刑事訴訟法第四百十二條，
    裁定如主文。
中  華  民  國      九  十      年        十        月      十  七      日
                                臺灣高等法院臺南分院刑事第五庭
                                    審判長法官  茆    臺    雲
                                          法官  李    文    福
                                          法官  蔡    長    林
右正本證明與原本無異。
不得再抗告。
                                    法院書記官  李    培    薇
中  華  民  國      九  十      年        十        月      十  八      日


司法院資訊處製作；財團法人民間司法改革基金會備份。
